臺中高等行政法院判決
　　　　　　　　　　　　　　　　　　 95年度訴字第00722號
　　　　　　　　　　　　　　　.
原　　　告　狀元紅經典圖書有限公司
代　表　人　甲○○
訴訟代理人　乙○○
被　　　告　臺中縣政府
代　表　人　丙○○
訴訟代理人　丁○○
上列當事人間因補習及進修教育法事件，原告不服教育部中華民
國95年10月5日台訴字第0950107260A號訴願決定，提起行政訴訟
，本院判決如下︰
　　主  文
原告之訴駁回。
訴訟費用由原告負擔。
　　事  實
壹、事實概要：
    緣原告（原：大東海文化事業有限公司豐原分公司，於民國
    95年4月3日變更為狀元紅經典圖書有限公司豐原分公司）未
    經核准立案，於臺中縣豐原市○○路89號以「大東海」補習
    班名義公開招生、授課。前經被告機關於民國（下同）92年
    4月29日、93年3月23日派員前往現場查獲屬實，以92年5月6
    日府教社字第0920118180號函命其立即停止一切招生、授課
    活動。嗣被告機關復於95年5月9日派員前往現場複查，發現
    原告仍持續公開招生、授課，乃依臺中縣短期補習班設立及
    管理規則第49條與補習及進修教育法第24條之規定，於95年
    6月1日以府教社字第0950150574號函檢送裁處書，以原告負
    責人甲○○為處分相對人，除勒令停止辦理（及公告）外，
    並處罰鍰新台幣（下同）5萬元。原告不服，提起訴願，分
    遭訴願決定駁回（關於勒令停止辦理（及公告）部分）及不
    受理（罰鍰部分），原告仍不服，遂提起行政訴訟。
貳、兩造聲明：
  一、原告未於言詞辯論期日到場，據其以書狀（行政訴訟補正
      狀）及準備程序聲明求為判決：
（一）訴願決定及原處分均撤銷。
（二）訴訟費用由被告負擔。
　二、被告聲明求為判決：
      駁回原告之訴。
參、兩造之爭點：
  一、原告主張之理由：
（一）本件原告於臺中縣豐原市○○路89號之營業所在地成立原
      告豐原分公司，係合法申請核准之公司，並經被告機關核
      發營利事業登記證，列有核准營業項目：(一)J304010圖書
      出版業。(二)F209060文教、樂器、育樂用品零售業。(三)F10
      9070文教、樂器、育樂用品批發業。依憲法第15條之規定
      ，人民之工作權應受保障。又依憲法第24條之規定，公務
      員違法侵害人民之權利者，除依法受懲戒外，應負刑事及
      民事責任。所以，原告應受保障，不能由被告機關檢查人
      員未事先通知原告負責人，就憑主觀之錯誤認定，處罰原
      告，該項行政處分違憲之理甚明，原告設立分公司於該地
      址，並非從事補習業務，被告機關於95年5月9日之檢查紀
      錄表內之紀錄有誤，原告負責人及現場人員均未簽章確認
      ，該紀錄表應屬不實之公文書。
（二）大東海關係事業公司，已成立將近25年之久，主要營業之
      項目有二：1.原告：專業於「書籍行銷、出版圖書業務、
      出版有聲書（含錄音帶及光碟片．．．等）。其分公司，
      在全國皆有合法申請執照。2.大東海補習班：專業於「補
      習教育」，有開班授課之地點與分班，在全國皆已申請合
      法立案。所以，前列兩家公司（法人），皆有獨立法律人
      格，其所經營之業務不同，被告機關稽查人員未予區隔，
      就憑主觀之錯誤認知，已嚴重侵犯原告之合法權益。又上
      列兩家公司係屬關係事業，在文宣品及網際網路上之文宣
      ，係採用關係事業「異業結盟聯合廣告」之方式，以擴大
      相互輝映、資源整合之廣告倍增之效益，實際上，上列兩
      家公司其法律行為皆為合法。
（三）原告合法申請設立之原告豐原分公司所營業之項目，只發
      售「各類就業考試」之「文字書籍」及「有聲書籍」，有
      聲書籍包括「錄音帶」、「錄影帶」、「光碟片」等。係
      屬有聲出版社之性質，不是作為補習班之用途。現場1樓
      係作為「出售書籍之櫃檯」，2樓係作為出版社之辦公室
      （非教室），辦公室內之「電腦設備」係提供購買有聲書
      籍之「客戶」，作為測試「錄影帶、錄音帶或光碟片」之
      「清晰度、穩定度、內容品質」之用途，並非作為「電腦
      教室」或類似「補習班」之用途。被告機關檢查人員誤認
      為「影訊教學之用」，係主觀上認知之錯誤，應予改正。
      另被告機關稽查人員所稱，有12名在現場進出之「消費者
      」，實係購買書籍之「客戶」，並非是學生，至於廣告招
      牌則係發售大東海機構之「出版品」，並非作招生用。
（四）原告設立於台中縣豐原市○○路89號豐原分公司，並無教
      學電腦，自無所謂「VCD視訊教學」之「各類證照考試」
      之「文字書籍」及「有聲書籍」，及提供讀者諮詢之用途
      ，現場不是作為「補習教學之場所」；若被告機關對原告
      之「營業項目」有意見，亦應先通知原告負責人，不應以
      主觀認定逕為處分。
（五）原告為合法經營出版業之「公司法人」擁有獨立人格，公
      司法人與自然人二者係為個別權利義務主體，被告機關以
      原告責責人（自然人）為處分對象，處分主體已錯誤，應
      撤銷該處分書。
（六）原告之廣告招牌並無懸掛「大東海文教機構」之字樣，原
      告之招牌係在推廣大東海所出版之各項公職考試「文字用
      書」及相關「有聲書籍」，此亦為原告營利事業登記證所
      載之營業項目之一。現場無教室、課表、學生名冊，亦無
      聘請老師授課之情事，係被告機關之檢查人員主觀嚴重誤
      認。
（七）本案件之處理過程，係屬「不公正、不公開、不民主」之
      違法流程，且自始至今被告機關承辦人員皆未行文通知原
      告負責人到現場說明，顯已違反行政程序法第1條之規定
      。而被告機關僅憑一紙檢查紀錄表，單方面之錯誤記載內
      容，亦未事先通知原告負責人確認及簽名即逕行處分，亦
      已違反上開規定，顯已侵犯人民之權益。原告為避免日後
      再造成被告機關錯誤之困擾與爭議，已向被告機關辦理立
      案相關程序。
（八）被告機關之處分，不僅在實體法上之認知適用有所錯誤外
      ，其行政行為亦有違行政程序法之規定而有瑕疵，故應予
      撤銷原處分。
  二、被告主張之理由：
（一）按臺中縣短期補習班設立及管理規則第49條規定：「未依
      本規則規定申請立案，或經撤銷立案而以補習班或類似補
      習班名義擅自招生者，依補習及進修教育法第24條規定辦
      理。」。次按補習及進修教育法第24條規定：「未依法申
      請核准立案，而以補習班或類似補習班名義擅自招生者，
      由直轄市、縣（市）主管教育行政機關命其立即停辦，並
      公告之；其所使用之器材、設備得沒入；其負責人處5萬
      元以上25萬元以下罰鍰；經處罰鍰後仍不遵令停辦者，得
      按日連續處罰。」。
（二）原告未經申請核准立案，於臺中縣「豐原市○○路89號」
      擅以「大東海」補習班名義違法公開招生授課，經被告95
      年5月9日現場複查，現場懸掛有「大東海公職考試、證照
      考試」等招牌，內部1樓為辦公室（櫃台），2樓有教室2
      間，內有桌椅、電腦各16部、14部等教學設備，現場並有
      學生各7名、5名以VCD視訊教學方式上課中，現場仍備有
      招生簡章，此有被告機關公共安全檢查紀錄表、相關招生
      廣告等影本及照片在卷可資佐證。依照片所示及現場配置
      情形，現場共12名學生戴有耳機，坐在電腦螢幕之前，桌
      上置有書本及筆記本，又招生簡章上載有VCD隨選視訊教
      學，是該12名學生顯係於VCD視訊教學方式上課中，並非
      如原告所稱因其在該址販賣有聲書籍，客戶係以電腦設備
      作為測試錄影帶、錄音帶或光碟片清晰度、穩定度之情形
      。
（三）另原告稱該址為公司而非大東海補習班，然如原告與大東
      海補習班補習教育二者採用關係事業「異業結盟聯合廣告
      」，而原告並未經營補習業務，則關於補習業務之招生廣
      告自無須刊登該址。綜觀以上諸情，均顯示該址係經營為
      報考公職者補習業務而非僅銷售有聲書籍甚明，是以原告
      主張其於該址並未經營補習業務，自難採信；至被告機關
      公共安全檢查紀錄表雖未經原告負責人簽章，但均有被告
      所屬相關人員會簽，為公務員依法制作之公文書，自可採
      認。
（四）另原告經被告查明有經營補習業務之事實並加以列管，且
      法令未有主管機關派員至現場安全檢查時，須事先通知業
      者之規定，於此情形亦無原告所指之違反行政程序法第1
      條之規定。
（五）綜上所陳，被告機關以原告未經核准立案，在臺中縣「豐
      原市○○路89號」現址，以「大東海」補習班名義違法公
      開招生收費授課，依規定裁處，而於95年6月1日以府教社
      字第0950150574號函請原告停止辦理及公告，同函裁處原
      告代表人甲○○罰鍰5萬元之行政處分，並無違誤。
　　理  由
一、按「自然人、法人、非法人之團體或其他受行政處分之相對
    人及利害關係人得提起訴願。」為訴願法第18條所明定。所
    謂利害關係人，係指法律上之利害關係而言，不包括事實上
    之利害關係在內（最高行政法院75年判字第362號判例參照
    ）。
二、經查，本件系爭被告機關95年6月1日府教社字第0950150574
    號函載明：「受文者：甲○○君（未立案補習班-豐原市○
    ○路89號）。主旨：檢送違反補習及進修教育法第24條規定
    之裁處書乙份及繳款書1式6聯，請依說明段辦理罰鍰繳納，
    請照辦。說明：一、依據補習及進修教育法第24條及本縣短
    期補習班設立及管理規則第49條暨本縣95年5月9日短期補習
    班（含未立案）公共安全檢查紀錄表辦理。二、查本縣豐原
    市○○路89號1-2樓未經申請核准立案，以『大東海補習班
    』名義，擅自公開招生收費授課，從事『補習班』性質之經
    營行為，經本府治安會報統一聯合稽查小組於95年5月9日現
    場檢查記錄查報在案，除應停辦外並處罰鍰新台幣5萬元整
    ，請於核准立案後再行招生授課，否則再經查獲，將依法從
    重處分。三、請於文到30日內向本府公庫繳納罰款，繳款後
    並將收據影本寄送本府教育局（社教課）銷案，逾期不繳者
    ，依規定移送法務部行政執行署臺中行政執行處執行之。」
    該函檢送之「臺中縣政府裁處書」亦明載：「受處分人：甲
    ○○。主旨：台端違反臺中縣『短期補習班設立及管理規則
    』第49條規定、『補習及進修教育法』第24條規定，處新台
    幣5萬元整。事實：未依法申請核准立案，假本縣豐原市○
    ○路89號1至2樓開設未立案『大東海』補習班，擅自公開招
    生收費授課，從事『補習班』性質之營業行為。」等語。從
    上系爭函及所檢送之裁處書觀之，其行政處分之相對人均為
    案外人「甲○○」，而非原告豐原分公司甚明。雖甲○○為
    原告之負責人，但公司負責人與公司二者為不同權利義務主
    體，各具獨立人格，彼此並無法律上之利害關係，揆諸首揭
    說明，原告即不得對之提起行政爭訟。訴願決定就原處分勒
    令原告負責人甲○○停止辦理（及公告）部分未與裁處該甲
    ○○罰鍰部分併為訴願不受理之決定，固有未合，然其駁回
    訴願之結論一致，仍應予以維持，原告復對之提起行政訴訟
    ，求予撤銷訴願決定及原處分，顯非適格之當事人，其訴為
    無理由，應予駁回。
三、原告未於言詞辯論期日到場，爰依到場被告之聲請，由其一
    造辯論而為判決。
四、兩造其餘主張，均不影響本件判決之結果，不予論究，附此
    敘明。
據上論結，本件原告之訴為無理由，依行政訴訟法第195條第1項
後段、第98條第3項前段、第218條、民事訴訟法第385條第1項前
段，判決如主文。
中　　華　　民　　國　　96　　年　　4　　 月　　10　　日
                  第二庭審判長法  官　胡  國  棟
                              法  官  許  武  峰
                              法  官　林  秋  華
以上正本證明與原本無異。
如不服本判決，應於判決送達後20日內向本院提出上訴書狀，其
未表明上訴理由者，應於提起上訴後20日內向本院提出上訴理由
書（須依對造人數附具繕本）；如於本判決宣示或公告後送達前
提起上訴者，應於判決送達後20日內補提上訴理由書（須附繕本
）。未表明上訴理由者，逕以裁定駁回。
提起上訴應預繳送達用雙掛號郵票390元（34元及5元郵票各10份
)。
中　　華　　民　　國　　96　　年　　4　　 月　　10　　日
　　　　　　　　　　　　      書記官　詹靜宜
